臺灣臺南地方法院民事判決　　　 100年度訴字第968號
原　　　告　 郭莊美枝
　　　　　　 郭長勳
訴訟代理人　 林瑞成律師
被　　　告　 何玉昆
　　　　　　 陳家聲
上列當事人間請求塗銷抵押權登記事件，經本院於民國100年11
月29日言詞辯論終結，判決如下：
    主      文
被告何玉昆應將原告郭莊美枝所有坐落臺南市○○區○○段239
、239之1地號土地，權利範圍全部；及原告郭長勳所有坐落同段
239地號土地上之同段33建號即門牌號碼臺南市○○區○○街46
號建物，權利範圍全部，於民國72年5月11日以南市地字第01525
4號設定擔保債權總金額新臺幣壹佰萬元之抵押權登記予以塗銷
。
被告陳家聲應將原告郭莊美枝所有坐落臺南市○○區○○段2、2
之1、3、3之1、3之2、3之3、3之4、3之5、5、5之1、5之2、5之
3、5之4、5之5、5之6、5之7、5之8、6、7、7之1、8、8之1、9
、9之1地號土地，權利範圍三分之一，於民國72年4月21日以南
市地字第013240號設定擔保債權總金額新臺幣壹佰萬元之抵押權
登記予以塗銷。
訴訟費用新臺幣貳萬零捌佰元由被告各自負擔二分之一即新臺幣
壹萬零肆佰元。
    事實及理由
一、本件原告起訴主張：
（一）坐落臺南市○○區○○段239、239之1地號土地，係原告
      郭莊美枝所有，應有部分為全部；坐落同段239地號土地
      上之同段33建號即門牌號碼臺南市○○區○○街46號建物
      ，係原告郭長勳所有，應有部分為全部；原告二人為向被
      告何玉昆借款，於民國72年5月11日提供上開不動產擔保
      債權總金額新臺幣（下同）100萬元、存續期間自72年5月
      10日至74年5月10日、清償日期74年5月10日之抵押權設定
      登記與被告何玉昆。
（二）坐落臺南市○○區○○段2、2之1、3、3之1、3之2、3之
      3、3之4、3之5、5、5之1、5之2、5之3、5之4、5之5、5
      之6、5之7、5之8、6、7、7之1、8、8之1、9、9之1地號
      土地，權利範圍三分之一，係原告郭莊美枝所有，其為向
      被告陳家聲借款，於72年4月21日提供上開不動產擔保債
      權總金額100萬元、存續期間自72年4月20日至74年4月20
      日、清償日期74年4月20日之抵押權設定登記與被告陳家
      聲。
（三）按以抵押權擔保之債權，其請求權已因時效而消滅，如抵
      押權人於消滅時效完成後，5年間不實行其抵押權者，其
      抵押權消滅，民法第880條定有明文。又債權請求權時效
      最長為15年，即被告何玉昆應於94年5月10日前實行抵押
      權，被告陳家聲應於94年4月20日前實行抵押權，惟二人
      均未實行抵押權，其抵押權已消滅，原告得請求塗銷抵押
      權。爰依民法第880條之規定，提起本件訴訟。並聲明：
      求為判決如主文第1項、第2項所示。
二、被告二人則以：其均對於設定抵押權乙節不爭執，惟抗辯原
    告未清償任何款項及利息，亦未出面處理，不願塗銷等語抗
    辯。
三、得心證之理由：
（一）按請求權，因15年間不行使而消滅。但法律所定期間較短
      者，依其規定。消滅時效，自請求權可行使時起算。以不
      行為為目的之請求權，自為行為時起算。以抵押權擔保之
      債權，其請求權已因時效而消滅，如抵押權人，於消滅時
      效完成後，5年間不實行其抵押權者，其抵押權消滅，民
      法第125條、第128條、第880條定有明文。
（二）本件原告起訴主張系爭土地及建物為其所有，系爭土地及
      建物所設定被告等人為權利人之系爭抵押權所擔保之債權
      等事實，並提出與其所述相符之土地登記謄本為證（見本
      院100 年度補字第346號卷第7至60頁），自堪信為真實。
（三）又系爭抵押權所擔保之債權清償期分別為74年5月10日、
      74年4月20 日，此觀諸上開建物登記謄本之記載即明（見
      本院100年度補字第346號卷第7至60頁），則所擔保之債
      權消滅時效期間應分別自74年5月10日、74年4月20日起算
      ，至遲於89年5月10日、89年4月20日該債權即已罹於時效
      ，被告復未於該債權罹於時效消滅後5年內實行其抵押權
      ，依前開規定，系爭抵押權於該請求權消滅時效完成後，
      復經5年不行使，其抵押權消滅，故系爭抵押權應分別於
      94 年5月10日、94年4月20日消滅，則系爭抵押權自因除
      斥期間經過而消滅，原告訴請被告塗銷系爭抵押權登記，
      自屬有據。被告固辯稱借款尚未清償或原告應出面談和，
      不願塗銷云云，惟迄今未能提出任何法律上抗辯，僅空言
      拒絕塗銷，是被告前揭所辯並不足採。
四、綜上所述，原告等人既為系爭土地及建物之所有權人，被告
    復未能提出任何法律上抗辯以拒絕塗銷，從而，原告依民法
    第880條規定訴請被告塗銷系爭抵押權之設定登記，為有理
    由，應予准許。
五、本件為判決之基礎已臻明確，兩造其餘之陳述及所提其他證
    據，經本院斟酌後，認為均於判決之結果無影響，亦與本案
    之爭點無涉，自無庸逐一論述，併此敘明。
六、按訴訟費用，由敗訴之當事人負擔；法院為終局判決時，應
    依職權為訴訟費用之裁判，民事訴訟法第78條及第87條第1
    項分別定有明文。經核本件訴訟費用額為20,800元（即第一
    審裁判費），而原告之請求為有理由，爰依上開規定確定被
    告應負擔之訴訟費用如主文第3項所示。
七、結論：本件原告之訴為有理由，依民事訴訟法第78條、第87
    條第1項，判決如主文。
中    華    民    國  100    年    12    月    13    日
                      民事第二庭   法  官  田玉芬
以上正本證明與原本無異。
如不服本判決，應於送達後20日內向本庭（台南市○○路○段308
號）提出上訴狀（須按他造當事人人數附繕本）。
中    華    民    國   100    年    12    月    16    日
                                   書記官  劉紀君